臺灣臺北地方法院刑事判決　　　　　　　　　　　　　　九十年度訴字第六八六號
　　公　訴　人　臺灣臺北地方法院檢察署檢察官
　　被　　　告　丁○○
　　輔　佐　人 戊○○
右列被告因偽造文書等案件，經檢察官提起公訴（九十年度偵字第三一八六號）及移
送併案審理（九十年度偵字第一０００號），本院判決如左：
    主      文
丁○○連續行使偽造私文書，足以生損害於他人，處有期徒刑貳年。
    事      實
一、丁○○意圖為自己不法所有，基於概括犯意，自八十六年十一月間起，由丁○○
    對外表示招募互助會，邀請林玲環、毆陽莉莉、癸○○、辛○○、己○○等人參
    加，共成立ＡＢＣ三會，Ａ會期間自八十六年十一月五日起至八十九年九月五日
    止，約定每會會金新台幣（下同）三萬元，連同會首共三十五人；Ｂ會期間八十
    七年七月五日起至九十年五月五日止，約定每會會金三萬元，連同會首共三十五
    人；Ｃ會期間自八十九年六月五日起至九十二年四月五日止，約定每會會金三萬
    元，連同會首共三十五人；均採外標方式，每月五日在其台北市松山區○○○路
    ○段二十七巷九弄六號二樓開標，由丁○○分別擅自偽冒林玲環（冒標Ｂ會二會
    ）、癸○○（冒標Ｂ會一會）、壬○○○（冒標Ｂ會一會）、林明露（冒標Ｂ會
    一會）、陶天培（冒標Ｂ會二會）、謝永年（冒標Ｂ會一會）等人名義，在空白
    紙上簽寫各該被冒標會員之姓名及競標利息金額（未寫標單二字），依習慣表示
    參與標取會款之標單之用意，因標息最高而得標，由已得標之死會會員每月應繳
    金額為前揭固定金額，活會會員則繳交扣除當月得標利息後之餘額，致使當時尚
    屬活會之辛○○、子○○、莊素雲、甲○○、己○○等人，陷於錯誤按每會會款
    交付丁○○，足以生損害於各被冒標之人及其他活會之會員，其中Ａ會於八十九
    年九月結束，該會會員林玲環始終未參與投標，丁○○所開立用以償還其會錢之
    支票亦遭退票，Ｂ會原定九十年五月結束，惟剩餘之活會會腳於八十九年十一月
    六日齊聚丁○○宅中與之商討該停標協議時，始發現於停標時應有七個活會，然
    實際卻多達十三個，丁○○始坦承冒標，並應眾人要求親筆書寫積欠會款之明細
    表及於癸○○、毆陽莉莉之會單上敘明冒標情事，Ｃ會成立後歷經四期因Ｂ會爆
    發冒標風波而停止，該互助會於成立之初，丁○○為求順利招攬會腳，未經被害
    人癸○○同意，逕自將其姓名填寫於會單上，藉以擴充人數，博取他人信任而加
    入該互助會。
二、丁○○與丙○○份屬姑姪，丙○○於民國（下同）八十八年二月五日召集一互助
    會（會期自八十八年二月五日起至九十一年一月五日止，會金三萬元採外標制，
    每月五日開標，會員共計三十六人次，丁○○一人參加二會），詎丁○○於未徵
    得張彩雲、陳國翔、杜興邦、廖麗鈴、陶天培、林玲環等人同意下，向不知情之
    丙○○謊稱上開張彩雲等人欲參加該互助會，丙○○不疑有他，即將張彩雲等人
    登載為會員後，丁○○竟意圖為自己不法之所有，基於概括犯意，自八十八年三
    月五日起，以打電話向丙○○告知廖麗鈴等人標取會金之意思，利用不知情之丙○○，連續偽冒如附表一所載廖麗鈴等人名義之標單，並偽填如附表一所載之標
    金金額，偽稱如附表一所載廖麗鈴等會員得標，致其他不知情之活會會員陷於錯
    誤交付會款予會首丙○○後，由丙○○轉交如附表一所載之會款，合計新台幣（
    下同）一千一百零四萬八千八百元，扣除已償還之會款金額，尚積欠四百十九萬
    六千六百元。
三、丙○○於八十八年十月五日又召集一互助會（會期自八十八年十月五日起至九十
    一年八月五日止，會金三萬元採外標制，每月五日開標，會員共計三十五人次，
    丁○○參加二會），詎丁○○竟基於意圖為自己不法之所有，在未徵得張彩雲、
    方惠珍、廖麗鈴、林明露、譚章正、王台玉、謝永年等人同意下，以同一手法，
    使丙○○將上開張彩雲等人登載為會員後，基於同前之概括犯意，自八十八年十
    一月五日起，以打電話向丙○○告知林明露等人標取會金之意思，利用不知情之
    丙○○，連續偽冒如附表二所載林明露等人名義之標單，並偽填如附表二所載之
    標金金額，偽稱如附表二所載林明露等會員得標，致其他不知情之活會會員陷於
    錯誤交付會款予會首丙○○後，由丙○○轉交如附表二所載之會款，合計新台幣
    （下同）一千零七十九萬八千七百元，扣除已償還之會款金額，尚積欠六百五十
    五萬四千五百元。
四、案經丙○○訴由台北市政府警察局松山分局移送臺灣臺北地方法院檢察署檢察官
    偵查起訴。
    理      由
一、訊據被告丁○○矢口否認右揭犯行，辯稱：伊沒有詐欺，伊欠姑姑及會腳會錢是
    事實，伊會金一直繳到八十九年十月份，十一月份才開始沒有繳，是因為人家倒
    會；伊有向陶天培、林玲環、謝永年、壬○○○等人借標，伊沒有冒標；伊寫冒
    標二個字，是壬○○○要我寫上冒標二個字，中間有張彩雲、方惠珍、孟昭玲、
    彭振宇，是一個叫乙○○的人以他們的名義上的會，他八十八年二月份就沒有給
    會錢了，伊有開過三次會，並不是不解決；癸○○原來說要上會，後來來不及改
    名字云云；惟查：
（一）犯罪事實一部份：
（１）犯罪事實一部分業據告訴人癸○○、毆陽莉莉、辛○○、子○○、己○○、林
      玲環分別於警訊或偵查中或本院審理時指述歷歷（見九十年度偵字第一０００
      號第十頁至第十六頁、第二十九頁至第三十一頁、第三十六頁至第三十八頁）
      ，並有互助會單三紙（影本）附卷可稽。
（２）被告丁○○於警訊時坦認有用會腳名義寫標單（見九十年偵字第一０００號第
      八頁），於偵查中亦坦認以癸○○等人名義寫標單（見九十年偵字第一０００
      號第三十八頁），告訴人癸○○、毆陽莉莉、辛○○、子○○、己○○亦分別
      指稱投標時有寫標單亦有書寫投標者姓名（見同上偵查卷第十頁至第十六頁、
      第三十七頁反面，本院九十年十一月七日訊問筆錄），足認被告有書寫標單之
      行為；被告雖辯稱伊事先與會腳協商，借他們的會，而經他們同意才標的，並
      無冒標云云，惟查，被告於八十九年十一月六日親筆書寫積欠會款之明細表及
      於癸○○、毆陽莉莉之會單上敘明冒標情事，互助會單上記載「88年11月/450
      0冒標壬○○○的會  總共欠壬○○○會錢987000」、「89年元月/6800冒標癸○○的會  總共欠癸○○會錢987000」之字樣，有告訴人所提之互助會單及積
      欠會款明細表附卷可稽；又告訴人己○○、癸○○、林玲環、陶天培均指稱沒
      有同意被告用渠等名義標會（分別見本院九十年十一月七日、九十年十二月十
      二日訊問筆錄），是被告辯稱係借標云云，顯係卸責之詞，不足採信。
（３）再查，被告所辯借標一節不足採信，則對照偵查卷第三十九頁，可認癸○○、
      壬○○○、林明露、陶天培、林玲環、謝永年等人，為被告冒渠等名義冒標會
      款之人。另告訴人癸○○未參加被告所召集之Ｃ會，亦據告訴人癸○○指證在
      卷（見九十年十二月十二日訊問筆錄）。
（二）右揭犯罪事實二、三部分：
（１）業據告訴人丙○○於警訊、偵查及本院審理時指訴綦詳，並有互助會約定書影
      本為憑。又告訴人丙○○指陳係由被告丁○○打電話請伊寫標單，伊寫名字及
      金額，內容是丁○○說的等語（見本院九十年十二月十二日訊問筆錄），被告
      此部份犯行係利用不知情之丙○○書寫標單應可認定。
（２）次查，告訴人丙○○八十八年二月五日所召集互助會，於第一次開標時（即同
      年三月五日），被告即開始使用前揭之人名義標會，並連續於同年三月、四月
      、五月、六月、八月、九月及十月五日得標，而於八十八年十月五日所召集互
      助會第一次開標時（即同年十一月五日），被告亦開始使用前揭之人名義標會
      ，並連續於同年十一月、十二月、次年（即八十九年）一月、二月、四月、五
      月、六月、七月、八月、九月五日得標；參以被告親筆書立予告訴人丙○○之
      收據中載有「本人（指被告丁○○）.... 因週轉不靈於會首不知情下轉用丙○○會首名下之會金」等語；且證人陶天培到庭證稱沒有授權或同意被告以其
      名義及以其母親謝永年名義標會（見本院九十年十二月十二日訊問筆錄），而
      被告對附表一、二所載之人，迄無法提出任何可供查證之事證，足認被告有冒
      標之行為，並向活會會員詐取會款，被告丁○○有詐騙各活會會員繳交會款以
      供己用之不法意圖，亦可認定，被告所辯無詐欺之意圖云云，顯係卸責之詞，
      不足採信。
（三）至被告辯稱：案外人乙○○向伊借錢，自八十八年二月起即未返還借款，他還
      欠伊一千萬元云云，惟查，被告冒標會款會款之時間大致在八十八年二月以後
      ，縱被告所述被人欠債屬實，惟其明知被人欠債，第三人之還款能力已發生問
      題，被告自己本身金錢週轉已有困難，仍偽冒他人名義標取會款，益證其有不
      法所有之意圖，是其聲請傳喚證人乙○○部分，本院認已無傳喚到庭之必要。
      另被告於偵查中提出由案外人閻曉君、巫正華、劉友瑞、陳寶秀等人所簽發之
      本票或支票及支付其祖母自八十一年起之醫藥看護費等件（附於九十年偵字第
      三一八六號卷第五十九頁至第七十七頁），惟查，依被告記載於偵查卷第五十
      九頁之說明，閻曉君部分與前開證人乙○○部分相同，係在八十八年二月開始
      未返還借款；巫正華部分之支票到期日係分別於八十三年及八十六年間；劉友
      瑞之支票到期日在八十六年間；陳寶秀部分之本票到期日大約集中於八十六年
      及八十七年間；及其祖母之醫藥看護費，均在被告冒標本件會款之前，前開證
      據均足證明被告在冒標會款之前金錢週轉已發生問題，均無從援引為有利於被
      告之認定。
二、按民間互助會，係會首與會員及會員與會員間訂立之契約，依據契約，無論何人
    得標，已得標之會員均有按期繳交會款之義務，故會員藉他人名義實由己參加該
    互助會並得標，其詐欺所得之會款，應僅限於未得標會員（即活會會員）繳納之
    會款；查被告偽填會員之姓名及標會利息金額於空白紙上，依民間互助會之習慣
    除表示標會會員外，另表示該名義人願出所書之利息金額標取會款，故該標單係
    屬以文書論之私文書（最高法院八十七年度台非字第一二號判決意旨參照），是
    被告偽填上開標單，並持之行使參與投標，使不知情之其餘活會會員陷於錯誤而
    交付會款，足以生損害於被冒標人及其餘活會會員，其所為係犯刑法第二百十六
    條、第二百二十條第一項、第二百十條之行使偽造準私文書罪及刑法第三百三十
    九條第一項詐欺取財罪。被告偽造簽名之偽造署押行為係偽造準私文書之部分行
    為，不另論罪，偽造準私文書之低度行為，應為行使偽造準私文書之高度行為所
    吸收，僅論以行使之罪。被告利用不知情之丙○○偽造標單冒標會款部分犯行，
    為間接正犯。被告以一冒標行為，同時向多數活會會員詐取會款，係同時侵害多
    數活會會員之法益，為一行為同時觸犯數詐欺罪，為同種類之想像競合，應從一
    重處斷。被告先後多次行使偽造投標單而行使偽造準私文書及詐欺之犯行，各時
    間緊接，手法相同，各觸犯構成要件相同之罪名，顯係分別基於概括之犯意為之
    ，均為連續犯，均應依刑法第五十六條論以一罪並各加重其刑。被告所犯上述行
    使偽造準私文書罪及詐欺罪間，有方法結果之牽連關係，為牽連犯，應依刑法第
    五十五條之規定，從一重之行使偽造準私文書罪處斷。犯罪事實一部分雖未據公
    訴人起訴，惟此部份與前開論罪科刑部分，有連續犯裁判上一罪之關係，爰併予
    審理。爰審酌被告之品行、犯罪動機、目的、手段、冒標之金額鉅大，且迄未與
    告訴人林玲環等人達成和解，告訴人丙○○部分有返還部分款項及犯罪後之態度
    等一切情狀，量處如主文所示之刑。另公訴人聲請就附表一二偽造之標單聲請沒
    收，惟上揭標單於使用後即丟棄滅失，業經告訴人丙○○證述在卷（見本院九十
    年十二月十二日訊問筆錄），爰不諭知沒收，附此敘明。
據上論結，應依刑事訴訟法第二百九十九條第一項前段，刑法第五十六條、第二百十
條、第二百十六條、第二百二十條第一項、第三百三十九條第一項、第五十五條，罰
金罰鍰提高標準條例第一條前段，判決如主文。
本案經檢察官庚○○到庭執行職務。
中      華      民    國      九十一    年       三      月     十三    日
                                    臺灣臺北地方法院刑事第三庭
                                        法  官  吳  淑  惠
右正本證明與原本無異。
如不服本判決，應於判決送達後十日內向本院提出上訴狀(應抄附繕本)。告訴人或被
害人如對於本判決不服者，應具備理由請求檢察官上訴，其上訴期間之計算係以檢察
官收受判決正本之日期為準。
                                        書記官  林淑  卿
中      華      民    國      九十一    年       三      月     十三    日
附錄本案論罪科刑法條全文：
刑法第二百十條
偽造、變造私文書，足以生損害於公眾或他人者，處五年以下有期徒刑。
刑法第二百十六條
行使第二百十條至第二百十五條之文書者，依偽造、變造文書或登載不實事項或使登
載不實事項之規定處斷。
刑法第二百二十條
在紙上或物品上之文字、符號、圖畫、照像，依習慣或特約，足以為表示其用意之證
明者，關於本章及本章以外各罪，以文書論。
錄音、錄影或電磁紀錄，藉機器或電腦之處理所顯示之聲音、影像或符號，足以為表
示其用意之證明者，亦同。
稱電磁紀錄，指以電子磁性或其他無法以人之知覺直接認識之方式所製成之紀錄，而
供電腦處理之用者。
刑法第三百三十九條
一意圖為自己或第三人不法之所有，以詐術使人將本人或第三人之物交付者，處五年
  以下有期徒刑、拘役或科或併科一千元以下罰金。
二以前項方法得財產上不法之利益或使第三人得之者亦同。
三前二項之未遂犯罰之。
附表一：  八十八年二月五日互助會被告得標明細
會員編號  姓  名    得標日期            標金        得標金額
        丁○○    八十八年十一月五日  三千二百    一百一十一萬六千二百元
        丁○○    八十八年十二月五日  三千二百    一百一十一萬九千四百元
        林  煒    八十九年九月五月    三千        一百一十四萬六千九百元
        廖麗鈴    八十八年三月五日    三千五百    一百零八萬元
        陳國翔    八十八年四月五日    三千五百    一百零八萬三千五百元
        杜興邦    八十八年五月五日    五千五百    一百零八萬七千元
        張彩雲    八十八年六月五日    五千三百    一百零九萬二千五百元
        陶天培    八十八年八月五日    四千八百    一百十萬二千九百元
        林玲環    八十八年九月五日    五千        一百十萬七千七百元
        陶天培    八十八年十月五日    三千五百    一百十一萬二千七百元
    合計得標金額共一千一百零四萬八千八百元
         八十八年二月五日互助會被告已繳納會款明細
會員編號  姓  名    已繳納會款金額
        丁○○    六十六萬五千二百元
        丁○○    六十六萬二千元
        林  煒    六十三萬三千元
        廖麗鈴    六十九萬六千五百元
        陳國翔    六十九萬三千元
  杜興邦    七十二萬三千五百元
        張彩雲    七十一萬四千八百元
        陶天培    六十九萬七千二百元
        林玲環    六十九萬五千元
        陶天培    六十七萬二千元
  合計已繳納會款金額  六百八十五萬二千二百元
附表二：八十八年十月五日互助會   被告冒標明細
會員編號 姓 名     得標日期           標金          得標金額
５       蔡芷苓    八十九年二月五日   五千六百      一百零六萬三千三百元
       丁○○    八十九年六月五日   七千二百      一百零九萬零八百元
       夏繼藻    八十九年九月五日   一萬零一百    一百十一萬六千二百元
       林明露    八十八年十一月五日 五千二百      一百零五萬元
       廖麗鈴    八十八年十二月五日 三千八百      一百零五萬五千二百元
       方惠珍    八十八年四月五日   七千五百      一百零七萬六千元
       張彩雲    八十九年七月五日   八千七百      一百零九萬八千元
       譚章正    八十九年一月五日   四千三百      一百零五萬九千元
       王台玉    八十九年五月五日   七千三百      一百零八萬三千五百元
       謝永年    八十九年八月五日   九千五百      一百十萬六千七百元
   合計得標金額共一千零七十九萬八千七百元
        八十八年十月五日互助會被告已繳納會款明細
會員編號  姓  名    已繳納會款金額
５        蔡芷苓    四十三萬四千八百元
        丁○○    四十一萬八千八百元
        夏繼藻    四十萬零一百元
      林明露    四十四萬七千二百元
        廖麗鈴    四十二萬八千元
        方惠珍    四十三萬五千元
        張彩雲    四十一萬六千一百元
        譚章正    四十二萬八千七百元
        王台玉    四十二萬六千五百元
        謝永年    四十萬九千元
   合計已繳納會款金額共四百二十四萬四千二百元
